臺灣高等法院高雄分院刑事判決　　　　　　　　　　九十三年度上易字第五四七號
　　上　訴　人　臺灣屏東地方法院檢察署檢察官
　　被　　　告　甲○○
右上訴人因被告妨害兵役案件，不服臺灣屏東地方法院九十三年度易字第三一三號中
華民國九十三年八月二十四日第一審判決（起訴案號：臺灣屏東地方法院檢察署九十
二年度偵字第六一九五號），提起上訴，本院判決如左：妨
      主  文
上訴駁回。
      理  由
一、公訴意旨略以：被告甲○○係後備軍人，原住屏東縣長治鄉德協村四鄰德協巷三
    十一號。其於民國九十一年四月七日前某日即已遷出前開處所，且該處所亦無固
    定親友居住可代為收受轉達重要信函，詎其意圖避免召集處理，遷出上開住所無
    故不依規定申報，致使屏東縣後備司令部所發，指定應於九十一年四月二十二日
    上午八時前往高雄縣旗山鎮○○○路一七０號南勝湖營區報到之精誠二六之三號
    （召集令編號００一四號）教育召集令無法送達，因認被告涉犯妨害兵役治罪條
    例第十條第三項、第一項第三款之罪嫌，應依同條例第六條第一項論處云云。
二、公訴意旨認被告涉有前開犯行，係以屏東縣後備司令部所發教育召集令、召集令
    交付通知書、團管區司令部列管後備軍人行方不明移送法辦年籍表及
    一紙在卷可參。及被告確實因行方不明，經發布通緝後，始緝獲到案等情，為其
    論罪依據。訊據被告固不否認有於前揭時地遷移住所未申報，致未收受本件教育
    召集令之情事，惟堅決否認有妨害兵役犯行，辯稱：「伊三、四年前退伍後，只
    在家裡住一、二天就到臺北工作，是為了工作才沒有住在家裡。伊是跟老闆陳漢
    亮做空調冷氣工作到處跑，直到從花蓮回到龍潭做消防ＣＯ２工程時，才將
    遷到台北市○○區○○路五十六號。伊如果要逃避兵役，何必去當好幾年的兵，
    伊不是故意要逃避教育召集」等語。
三、按犯罪事實應依證據認定之，無證據不得推定其犯罪事實，刑事訴訟法第一百五
    十四條第二項定有明文。所謂犯罪事實之證據，係指足以認定被告確有犯罪行為
    之積極證據而言，該項證據且須適合被告犯罪事實之認定，始得採為斷罪資料（
    最高法院二十九年上字第三一○五號、五十三年台上字第二七五○號判例參照）
    。
四、經查：
  (一)按刑法之故意，係指認識犯罪之構成事實，且進而決定為其行為之意思；其中決
    定為其行為之意思，皆有一定之遠因，即「動機」，通常動機與犯罪之成立無關
    ，或以之為科刑時應予審酌之事項、或為減刑之要件、或為加重之要件，然於特
    殊之犯罪，若以之為主觀不法構成要件之構成要素者，如刑法分則中規定以「意
    圖」為成立要件之罪，法律既明定為犯罪構成要件，則動機已成犯罪內容之一部
    分，不得再視為一般之動機，故目的犯（意圖犯）在主觀上除須具備故意之構成
    要件外，尚須具備法定之不法意圖，否則其犯罪即無以成立（最高法院九十三年
    台上字第四七九八號判決參照）。又按後備軍人「意圖避免召集處理」，而有居
    元以下罰金，妨害兵役治罪條例第十條第一項第三款定有明文；後備軍人犯第一
    項之罪，致使召集令無法送達者，以避免召集論，分別依第五條或第六條科刑，
    同條第三項亦有明定。依該條文規定，仍須以犯第一項之罪（「意圖」避免召集
    處理）為前提，始有適用之餘地，非為後備軍人一有居住處所遷移無故不依規定
    申報，致有召集令無法送達之結果，即應以「避免召集論」。
  (二)被告遷移住處未申報之客觀事實業經其坦承在卷，並有屏東縣後備司令部所發教
    育召集令、召集令交付通知書、團管區司令部後備軍人行方不明移送法辦年籍表
    及
    事實固堪認定。然後備軍人未依規定申報遷移住所之原因及目的，各有不同，或
    因躲債、避仇，或因至他地工作，甚或因生性疏懶均有之，非謂知有申報義務，
    而未依規定申報者，即可逕認係以「避免召集」為不申報之積極目的，自尚難僅
    以客觀上未申報遷移住處，即推論主觀上有避免召集處理之意圖。被告辯稱係因
    工作因素，始未住在
    自九十年間開始受僱於伊，從事裝配中央空調冷氣管工作，先在臺北市○○區○
    ○路工作，中間間隔一個月後，又於九十一年二月份跟著伊工作，至九十一年三
    月間，又跟伊到花蓮和平港港務局做中央空調工程，接著又去花蓮鐵路局東改局
    工作，兩個工程加起來大約有十一個月，都住在港務局工寮」、「九十一年四月
    份那段時間，被告都和伊在花蓮工作。後來到桃園龍潭鄉做友達電子的電氣化設
    備消防工程，甲○○才被警察抓到，那時甲○○才知道有這個案子，否則根不知
    道有召集令的事」等語在卷（見原審卷第三十六至三十八頁），足認被告係自九
    十年間起受僱於證人陳漢亮從事空調工程，先後在臺北、花蓮、龍潭等地工作，
    其居住處所隨工作地點不同而隨時變動，自難認其係「意圖避免召集處理」，而
    故為居住處所遷移不為申報。
  (三)綜上所述，被告居住處所遷移未為申報，既係因工作因素，並無證據可認其有避
    免召集處理之「意圖」，自與妨害兵役治罪條例第十條第一項之犯罪構成要件不
    合。
五、原審因而認被告犯罪無法證明，而為無罪之諭知，認事用法並無違誤。檢察官上
    訴意旨，以「被告明知後備軍人若收到召集令，應前往部隊報到，但竟未申請遷
    移
    區別犯罪故意與主觀避免召集處理不法意圖之不同，應認上訴無理由，應予駁回
    。
六、適用法律：刑事訴訟法第三百六十八條。
本案經檢察官沈紹嘉到庭執行職務
中　　　華　　　民　　　國　　九十三　　年　　 十二 　　月　　 十七 　　日
                              臺灣高等法院高雄分院刑事第七庭
                                  審判長法官   莊飛宗
                                        法官   黃憲文
                                        法官   曾逸誠
右正本證明與原本無異。
不得上訴。
　　　　　　　　　　　　　　　　　　　　書記官  郭蘭蕙
中　　　華　　　民　　　國　　九十三　　年　　十二　　月　　十七　　　　日
附錄：本判決論罪科刑法條：
刑法第三百三十六條第二項
對於業務上所持有之物，犯前條第一項之罪者，處六月以上五年以下有期徒刑，得併
科三千元以下罰金。不得上訴。
